ACORDAO-COMPLETO-2534087

ACÓRDÃO 8017/2022 ATA 40/2022 - PRIMEIRA CÂMARA

VISTOS, relatados e discutidos estes autos de tomada de contas especial instaurada pelo Fundo Nacional de Saúde (FNS) em razão da impugnação das despesas realizadas no âmbito do convênio 147/1997-PGE, celebrado entre o estado de Rondônia e a Fundação Banco de Olhos de Goiás (Fubog) , com a interveniência da Secretaria de Estado da Saúde de Rondônia (SES/RO) e do Hospital de Base Dr. Ary Pinheiro.
ACORDAM os ministros do Tribunal de Contas da União, reunidos em sessão da 1ª Câmara, ante as razões expostas pelo relator, em:
9.1. arquivar a presente tomada de contas especial, em consonância com os arts. 2º, 10 e 11 da Resolução TCU 344/2022;
9.2. enviar cópia deste acórdão à Fundação Nacional de Saúde, à Fundação Banco de Olhos de Goiás e ao Sr. Zander Campos da Silva;
9.3. informar aos interessados que o inteiro teor da presente deliberação estará disponível para consulta no dia seguinte à sua oficialização, no endereço www.tcu.gov.br/acordaos.

TOMADA DE CONTAS ESPECIAL - impugnação de despesas realizadas com recursos repassados por meio de convênio para a realização de cirurgias de facectomia para retirada de cataratas em 320 pessoas portadoras de deficiência visual corrigível.

Primeira Câmara

Fundação Banco de Olhos de Goiás (Fubog).

3. Interessados/Responsáveis:
3.1. Interessado: Fundo Nacional de Saúde - MS (00.530.493/0001-71).
3.2. Responsáveis: Cláudia Márcia de Figueiredo (XXX.749.709-XX); Fundação Banco de Olhos de Goiás - Fubog (02.600.740/0001-94); Zander Campos da Silva (XXX.323.721-XX).

13.1. Ministros presentes: Walton Alencar Rodrigues (Presidente), Benjamin Zymler, Vital do Rêgo e Jorge Oliveira.
13.2. Ministro-Substituto presente: Weder de Oliveira (Relator).

WEDER DE OLIVEIRA

Reproduzo, com ajustes de forma, a instrução da Secretaria de Controle Externo de Tomada de Contas Especial (SecexTCE) , inserta à peça 100 dos presentes autos:
"INTRODUÇÃO
1. Cuidam os autos de tomada de contas especial instaurada pelo Fundo Nacional de Saúde (FNS) em desfavor da Fundação Banco de Olhos de Goiás, do Sr. Zander Campos da Silva, presidente da referida fundação, e do Sr. Sérgio Siqueira de Carvalho, ex-Secretário de Saúde do Estado de Rondônia, em decorrência da impugnação das despesas realizadas no âmbito do Convênio 147/1997-PGE, celebrado entre o estado de Rondônia e a citada fundação, com a interveniência da Secretaria de Estado da Saúde de Rondônia (SES/RO) e do Hospital de Base Dr. Ary Pinheiro.
HISTÓRICO 
2. O convênio, celebrado em 30/9/1997, tinha por objeto a 'realização de Cirurgias de Facectomia para retirada de Cataratas em trezentos e vinte pacientes, portadores de deficiência visual corrigível' (peça 35, p. 1) . Teve vigência de 3 meses, contados da data da sua assinatura, com prazo de 30 dias para a apresentação da prestação de contas, contados do término da vigência do convênio.
3. O valor total do ajuste foi de R$ 33.126,40, a cargo do concedente, sem fixação de contrapartida (peça 35, p. 2-3) . Os recursos, provenientes do Fundo Estadual de Saúde, foram transferidos à convenente em três parcelas de R$ 11.042,13 cada, nas datas de 17/12/1997 (peça 41, p. 39) , 14/5/1998 (peça 43, p. 1) e 3/6/1998 (peça 43, p. 2) . 
4. O relatório do tomador de contas especial, datado de 4/9/2017, concluiu pela existência de débito integral (peça 28) , de responsabilidade do sr. Zander Campos da Silva, solidariamente com o sr. Sérgio Siqueira de Carvalho e com a Fundação Banco de Olhos de Goiás (peça 46) .
5. O Ministério da Transparência e Controladoria-Geral da União (CGU) concordou com a conclusão do relatório de TCE e destacou que não houve a apresentação dos extratos bancários da conta específica do convênio (peça 47) . Manifestou-se, então, pela irregularidade das contas dos responsáveis, em razão da impugnação total das despesas realizadas (peças 48 e 49) .
6. No âmbito desta Corte, a Secex/TCE, em instrução inicial, apresentou proposta de arquivamento dos presentes autos (peça 51) .
7. O Ministério Público de Contas da União, em parecer da lavra do Procurador Júlio Marcelo de Oliveira, discordou da proposta de encaminhamento formulada pela unidade técnica e propôs o prosseguimento do processo (peça 55) .
8. Para saneamento do processo o MP/TCU propôs, preliminarmente, a realização de diligências:
a) ao FNS, para que remetesse ao Tribunal, em meio físico ou digital, cópia integral do processo administrativo 25000.037346/2008-50, que originou a presente TCE;
b) ao Banco do Brasil, para que remetesse ao Tribunal, os extratos bancários da conta específica do Convênio 147/1997-PGE (Agência 1242-4, Goiânia/GO, c/c 10.230-X) , desde setembro/1997 até agosto/1998, e as cópias microfilmadas dos cheques debitados da referida conta e/ou os comprovantes das transferências realizadas.
9. Sugeriu ainda o MP/TCU que, após a resposta às diligências acima referidas, fosse realizada a citação solidária do sr. Zander Campos da Silva e da Fundação Banco de Olhos de Goiás pelo débito de R$ 33.126,39, decorrente da não comprovação da boa e regular aplicação dos recursos do Convênio 147/1997-PGE e da não comprovação da execução do seu objeto.
10. No que diz respeito aos demais responsáveis, assim se manifestou o MP/TCU (peça 55, p. 6) :
'Quanto ao sr. Sérgio Siqueira de Carvalho, verifica-se que a irregularidade a ele atribuída pela área técnica do TCER foi a omissão no dever de instaurar tomada de contas especial contra o sr. Zander Campos da Silva, em razão da não comprovação da realização das cirurgias pactuadas no convênio.
Tal irregularidade não caracteriza, por si só, dano ao erário, destacando-se que o sr. Sérgio Siqueira de Carvalho não estava mais à frente da SES/RO no momento do repasse da segunda e da terceira parcelas do convênio, bem como no momento da prestação de contas, tendo sido sucedido no cargo pelo sr. Nelson Gonçalves de Azevedo, a partir de 17/3/1998.
Assim, entende-se que o espólio ou os sucessores (em caso de partilha) do sr. Sérgio Siqueira de Carvalho não devem ser responsabilizados solidariamente pelo débito apurado nesta TCE.
O mesmo entendimento se aplica ao sr. Rached Mohamoud Ali, que esteve à frente do Hospital de Base Dr. Ary Pinheiro no período de 26/6/1997 a 8/4/1998 e que também havia sido originalmente responsabilizado pela omissão no dever de instaurar TCE.
Ressalte-se que não é o caso de se proceder à audiência do referido ex-gestor, para fins de possível aplicação de multa, ante a prescrição da pretensão punitiva do TCU, nos termos do Acórdão 1441/2016-TCU-Plenário'.
11. O relator, Ministro Weder de Oliveira, acolheu integralmente a proposta do Procurador Júlio Marcelo, determinando a realização das diligências sugeridas e a citação do responsável, Sr. Zander Campos da Silva, em solidariedade com a Fundação Banco de Olhos de Goiás (peça 56) .
12. Realizadas as diligências determinadas - Ofícios 0081 e 0082/2019-TCU/Secex-TCE, de 8/1/2019 (peças 57 e 58) - sobrevieram as respostas do Fundo Nacional de Saúde (peça 60) e do Banco do Brasil (peças 65 e 66) .
Análise dos pressupostos de procedibilidade da IN/TCU 71/2012
13. Deixa-se de analisar os pressupostos de procedibilidade da IN/TCU 71/2012 visto que já exaustivamente analisados pelo Procurador Júlio Marcelo (peça 55, p. 4) :
'Em segundo lugar, o valor do dano, atualizado monetariamente até 1º/1/2017, perfaz a quantia de R$ 106.952,79 (peça 54) , superior ao limite mínimo de R$ 100.000,00 estabelecido pelo art. 6º, I, da IN/TCU 71/2012, não cabendo, portanto, o arquivamento do processo com fundamento em tal dispositivo. De fato, a referida norma fixou, de forma objetiva, um determinado valor de alçada para a instauração de tomadas de contas especiais e a sua remessa ao TCU, sem o cancelamento do débito (cf. art. 6º, § 2º, da IN/TCU 71/2012) , não sendo possível a ampliação desse valor para albergar novos casos de arquivamento do processo.
 ...
Em quarto lugar, o período de mais de 20 anos entre a prática das irregularidades e a eventual citação a ser realizada pelo TCU não caracteriza, por si só, prejuízo ao direito de defesa dos responsáveis. Isso porque a primeira notificação dos srs. Sérgio Siqueira de Carvalho e Zander Campos da Silva, no âmbito do TCER, foi efetivada em agosto de 2000 (peça 46, p. 6) , ou seja, muito antes do prazo de dez anos previsto no art. 6º, II, da IN/TCU 71/2012. Ademais, a segunda notificação do sr. Zander Campos da Silva, feita pelo FNS, ocorreu em 19/8/2008 (peça 46, p. 6) , ou seja, dentro de dez anos contados da entrega da prestação de contas final do Convênio 147/1997-PGE (ocorrida em 21/8/1998) . Quanto à Fundação Banco de Olhos de Goiás, não houve, de fato, sua notificação, seja pelo TCER, seja pelo FNS. Não obstante, tendo em vista que o sr. Zander Campos da Silva permaneceu como presidente da Fundação Banco de Olhos de Goiás até a atualidade, pode-se afirmar que tal entidade também estava devidamente ciente das pendências relativas ao Convênio 147/1997-PGE.
Tendo em vista que o débito é imprescritível e que o longo decurso de tempo entre as irregularidades e a instauração da TCE não caracteriza, automaticamente, o prejuízo ao direito de defesa, o Ministério Público de Contas entende que o presente processo não deve ser arquivado'.
14. Informa-se que não foram encontrados débitos imputáveis aos responsáveis em outros processos em tramitação no Tribunal.
EXAME TÉCNICO
Das citações
15. Atendidas as diligências requeridas e saneado o processo, atendeu-se a determinação ministerial restante, de citação dos responsáveis.
16. A Fundação Banco de Olhos de Goiás foi citada por meio do Ofício 26348/2020-TCU/Seproc, de 1/6/2020, na pessoa de seu dirigente, Sr. Zander Campos da Silva (peça 73, aviso de recebimento, peça 75) .
17. O Sr. Zander Campos da Silva, na qualidade de responsável solidário, foi citado por meio do Ofício 26341/2020-TCU/Seproc, de 1/6/2020 (peça 74, aviso de recebimento, peça 81) .
18. Embora o Despacho de Conclusão das Comunicações Processuais informe à peça 93 que não houve resposta do responsável, Sr. Zander Campos da Silva, deve-se registrar que a informação está equivocada. Ambos os responsáveis apresentaram suas defesas por meio de procuradores legalmente constituídos - Zander Campos da Silva (peça 85) e Fundação Banco de Olhos de Goiás (peças 82, 83, 87 a 92) .
19. Considerando o teor das alegações de defesa apresentadas pelos responsáveis, e ainda, que o responsável Sr. Zander Campos da Silva também apresentou resposta na qualidade de dirigente da Fundação Banco de Olhos de Goiás, as duas peças e os documentos colacionados aos autos pelos responsáveis foram analisados conjuntamente em benefício de ambos, conforme instrução de peça 95.
Irregularidades geradoras do dano ao erário
20. Os responsáveis foram citados em decorrência da não comprovação da boa e regular aplicação dos recursos do Convênio 147/1997-PGE e da não comprovação da efetiva execução do objeto pactuado. Não foi possível demonstrar a realização do objeto pactuado (320 cirurgias para retirada de catarata) , em razão dos seguintes aspectos:
a) as notas fiscais foram emitidas pela própria convenente, possuem descrição genérica dos seus objetos e não estão atestadas. O campo 'Discriminação dos Serviços' das notas fiscais 30, 59 e 61 contém apenas as expressões 'ref. a 1ª parcela do Convênio nº 147/97-PGE', 'Ref. a 2ª parcela do Convênio nº 147/97-PGE' e 'Ref. 3ª parcela do Convênio nº 147/97-PGE', respectivamente, sem a indicação do número de cirurgias realizadas e dos seus beneficiários (peça 41, pp. 34, 40 e 41) . As notas fiscais não vieram acompanhadas das cópias dos prontuários médicos dos pacientes que teriam sido operados;
b) de acordo com o relatório físico-financeiro apresentado pela convenente (peça 15, p. 2) , as cirurgias teriam sido realizadas no período de 31/10/1997 a 8/6/1998, entretanto, as notas fiscais apresentadas estão datadas de 26/11/1997, 20/12/1997 e 31/12/1997, e os pagamentos dos honorários médicos teriam sido feitos nas datas de 26/5/1998, 29/5/1998 e 4/6/1998;
c) de acordo com o balancete de receitas e despesas e com a relação de pagamentos (peça 15, p. 4-5) , os valores do convênio teriam sido integralmente destinados ao pagamento dos honorários dos médicos Maria Cristina Barbosa de Sousa, Francisco Weliton Rodrigues e Euler Franco Vêncio, porém não foram apresentados os documentos comprobatórios desses pagamentos (extratos bancários, recibos e cópias dos cheques 923999, 924000, 000007 e 000009) .
Verificação do Prazo de Prescrição da Pretensão Punitiva
21. Observa-se ter ocorrido a prescrição da pretensão punitiva por parte do TCU que, nos termos do entendimento firmado no Acórdão 1441/2016-TCU-Plenário (Rel. Ministro Benjamin Zymler) , subordina-se ao prazo geral de prescrição indicado no art. 205 do Código Civil, qual seja, dez anos contados a partir da data de ocorrência da irregularidade sancionada, nos termos do art. 189 do Código Civil. As irregularidades discutidas nesta TCE ocorreram nos exercícios de 1997 e 1998, portanto há mais de 10 anos.
Análise das Alegações de Defesa Apresentadas
22. Preliminarmente, apontam os defendentes que, em razão dos fatos discutidos nestes autos remontarem aos anos de 1997 e 1998 e, a citação ter ocorrido somente em 15 de junho de 2020, esse longo lapso temporal conduziria à prescrição, apontando que o STF, recentemente, afetou alguns temas como repercussão geral, relativos ao alcance da imprescritibilidade, em especial o Tema 899 do STF que diz respeito à prescritibilidade, o qual teria fixado a tese de que  'é prescritível a pretensão de ressarcimento ao erário fundada em decisão de Tribunal de Contas.
23. Não assiste razão ao responsável. Efetivamente, já houve a prescrição da pretensão punitiva por parte do TCU, conforme já mencionado anteriormente. Entretanto, esta Corte de Contas já decidiu que o entendimento proferido pelo STF no RE 636.886 (Tema 899 da Repercussão Geral) , a respeito da prescritibilidade da pretensão de ressarcimento ao erário com base em decisão de tribunal de contas, alcança tão somente a fase judicial de execução do título extrajudicial, não atingindo os processos de controle externo em trâmite no TCU.
24. Ainda em caráter preliminar, os responsáveis ressaltam o caráter filantrópico e humanitário da entidade Fundação Banco de Olhos de Goiás, e pontuam que 'a Fundação Banco de Olhos passou por inúmeras fases em sua história e, se hoje tem em seus quadros uma equipe de profissionais capacitados, contratados e comprometidos com o cumprimento das respectivas obrigações, isso não era uma realidade possível desde sua criação. Grande parte do trabalho burocrático era feito de forma voluntária e algumas vezes sem o conhecimento necessário para tanto. Nos anos de história da Fundação, a empresa precisou aprender a profissionalizar-se em todos os aspectos e não apenas na oftalmologia que é sua linha de atuação'. (grifos nossos) 
25. E, ainda, que 'hoje a Fundação Banco de Olhos é referência não somente na oftalmologia, mas principalmente como instituição, tendo suas contas sempre aprovadas sem ressalvas pela douta representante do Ministério Público do Estado de Goiás, que há anos acompanha os trabalhos desenvolvidos. Isso se deu com aprendizados tidos no decorrer da história aqui mencionada'.
26. Os responsáveis reconhecem que houve falha na prestação de contas mas que 'o que parece inconsistência na prestação de contas apresentada até o momento, na verdade reflete uma imaturidade empresarial sofrida por essa instituição 22 anos atrás '.
27. Quanto ao mérito, em relação à primeira irregularidade (reproduzida abaixo) :
'a) As notas fiscais emitidas pela própria convenente, possuem descrição genérica dos seus objetos e não estão atestadas. O campo 'Discriminação dos Serviços' das notas fiscais 30, 59 e 61 contém apenas as expressões 'ref. A 1ª parcela do Convênio nº 147/97-PGE ', 'Ref. A 1ª parcela do Convênio nº 147/97-PGE 'e' Ref. A 1ª parcela do Convênio nº 147/97-PGE', respectivamente, sem a indicação do número de cirurgias realizadas e dos seus beneficiários (peça 41, pp 34, 40 e 41) . As notas fiscais não vieram acompanhas dos prontuários médicos dos pacientes que teriam sido operados;
afirmam os responsáveis que:
a) o convênio pactuado pelas partes estabelecia que o Hospital de Base Ary Pinheiro cederia o local para realização das cirurgias, ficando responsável pela parte organizacional e, a Fundação Banco de Olhos seria responsável pela parte técnica com o envio dos profissionais;
b) o ex-diretor da instituição de saúde local (Hospital de Base) , no Parecer acostado aos autos no documento de número 13, confirmou que 'o objeto do convênio foi efetivamente realizado pela Contratada, as notas foram emitidas e, pagas pelo Hospital de Base, desse modo, ainda que não expresso no documento não há que se falar que as notas fiscais não foram atestadas, porquanto é óbvio pensar que a instituição de saúde não faria o pagamento das cirurgias se elas não tivessem ocorrido';
c) em relação aos prontuários médicos, não há que se falar na apresentação desses como comprovação da realização do serviço, porquanto trata-se de documento sigiloso, havendo, inclusive, vedação legal ao fornecimento da referida documentação em uma prestação de contas;
d) além disso, haveria no presente caso um dificultador a mais, porquanto, 'uma vez que o atendimento médico foi prestado na sede do Hospital de Base, todos os prontuários foram confeccionados e armazenados naquela instituição de saúde'.
28. Efetivamente as alegações de defesa, de per si, talvez possuíssem fundada razão, vez que o Conselho Federal de Medicina define o prontuário como:
'Documento único constituído de um conjunto de informações, sinais e imagens registradas, geradas a partir de fatos, acontecimentos e situações sobre a saúde do paciente e a assistência a ele prestada, de caráter legal, sigiloso e científico, que possibilita a comunicação entre membros da equipe multiprofissional e a continuidade da assistência prestada ao indivíduo' (grifos nossos) 
29. Todavia, a alegação de sigilo não é oponível ao TCU, conforme jurisprudência expressa no seguinte enunciado:
'O fornecimento de dados sigilosos ao TCU não configura quebra de sigilo, mas apenas a transferência para o Tribunal do dever de confidencialidade das informações, com respaldo na Lei 12.527/2011 (LAI) e na Lei 8.443/1992'. (Acórdão 2609/2018-TCU-Plenário, Relator Ministro Walton Alencar Rodrigues) .
30. Além disso, o próprio Código de Ética Médica permite a quebra do sigilo profissional em razão de motivo justo, dever legal ou consentimento, por escrito, do paciente (art. 73 da Resolução CFM 2217, de 27/09/2018) . Considerando que o dever de prestar contas tem fundamentação inclusive constitucional, a invocação do sigilo profissional não pode constituir impedimento para a demonstração e comprovação da regular aplicação dos recursos recebidos.
31. Ainda assim, mesmo que a comprovação da prestação do serviço aos pacientes prescindisse da apresentação do prontuário, poderia ser efetuada mediante um conjunto de outros elementos de prova, consistentes em controles de consultas, de exames e procedimentos médicos realizados, relatórios de frequência dos profissionais devidamente atestados pelos chefes imediatos nas Unidades de Saúde, e sobretudo na demonstração de realização dos procedimentos médicos, mediante identificação de usuários/pacientes atendidos, data e horário de atendimento, profissional/médico que os atendeu, apresentados em seu conjunto, de forma organizada e clara.
32. A falta da apresentação desse conjunto de elementos de prova, aparentemente inexistente, é creditada ao que os responsáveis denominam de falta de conhecimento de grande parte do trabalho burocrático, à época da realização do convênio.
33. Dessa forma, entende-se que as alegações de defesa apresentadas, em relação à essa primeira irregularidade apontada, não podem ser acatadas.
34. Quanto à segunda irregularidade, asseveram os responsáveis que:
b) De acordo com o relatório físico-financeiro apresentado pela convenente (peças 15, p. 2) as cirurgias teriam sido realizadas no período de 31/10/1997 a 8/6/1998, entretanto, as notas fiscais apresentadas estão datadas de 26/11/1997, 20/12/1997 e 31/12/1997, e os pagamentos dos honorários médicos teria sido feitos nas datas de 26/5/1998, 29/5/1998 e 4/6/1998;
a) 'ainda que as datas mencionadas nos autos possam dar a impressão de aparente contradição de informações, o que efetivamente ocorreu foi apenas uma inconsistência entre os documentos e a realidade fática ';
b) 'questões inerentes à prática médica - contato com pacientes, realização e liberação de exames pré-operatórios, fornecimento das lentes intraoculares respectivas, etc. fazem com que, nem sempre a execução se dê da forma como originariamente previsto';
c) 'realizado o trabalho era necessário que os médicos apresentassem seus relatórios à diretoria financeira da instituição para a formalização dos pagamentos, que, apenas com o repasse do Hospital de Base poderiam ser executados. Portanto, ainda que as datas não provoquem uma conclusão lógica do ocorrido, isso por si só não desabona o serviço efetivamente prestado'.
35. Verifica-se que não há contradição entre a data de emissão das notas fiscais e seus respectivos pagamentos, vez que os todos os pagamentos foram posteriores (em torno de 5 a 6 meses) à emissão das notas fiscais.
36. Entretanto, há inconsistência entre as datas das emissões das notas fiscais e a mencionada realização das cirurgias. Conforme o relatório físico-financeiro apresentado quando da prestação de contas (peça 60, p. 136) verifica-se que:
a) a primeira nota fiscal - NF 030, emitida em 26/11/1997, incluiu um total de 106 cirurgias pagas, sendo 20 delas realizadas em data posterior - 06/12/1997;
b) a segunda nota fiscal - NF 059, emitida em 20/12/1997, incluiu um total de 106 cirurgias pagas, sendo 74 delas realizadas em data posterior - entre 1/1/1998 e 19/1/1998;
c) a terceira nota fiscal - NF 061, emitida em 31/12/1997, incluiu um total de 106 cirurgias pagas, sendo 106 (a totalidade delas) realizadas em data posterior - entre 16/2/1998 e 8/6/1998.
37. Conforme apontado pelo MP/TCU em seu parecer, 'isso depõe contra a idoneidade das notas fiscais apresentadas, já que, à época de suas respectivas emissões, boa parte das cirurgias não teria sido realizada'.
38. Dessa forma, as alegações de defesa em relação à essa irregularidade também não podem ser acatadas.
39. Por fim, em relação à terceira irregularidade:
'c) De acordo com o balancete de receitas e despesas e com a relação de pagamentos (peça 15, 66 4/5) os valores do convênio teriam sido integralmente destinados ao pagamento dos honorários dos médicos Maria Cristina Barbosa de Souza, Francisco Welinton Rodrigues e Euler Franco Vêncio, porém não foram apresentados documentos comprobatórios desses pagamentos (extratos bancários, recibos e cópias dos cheques 923999, 924000, 000007 e 000009) ;
alegam os responsáveis que:
a) as declarações assinadas pelos médicos responsáveis pelos atendimentos, ora trazidas aos autos, demonstram de forma inconteste que os valores foram repassados aos mesmos;
b) o valor foi integralmente gasto com honorários médicos;
c) a Fundação Banco de Olhos não tinha qualquer interesse de lucro na realização do presente convênio, mas sim, atendimento a um convite especial feito e, oportunizar trabalho a três médicos competentes, propagando o nome da instituição, cumprindo seu maior desiderato que é: atendimento médico oftalmológico de qualidade a pacientes carentes.
40. Ao final das alegações os responsáveis esclarecem os pagamentos efetuados:
'Em 23 de dezembro de 1997 foram emitidos os seguintes cheques:
 - Cheque 923999 no valor de R$ 5.677,46 (cinco mil seiscentos e setenta e sete reais e quarenta e seis centavos) , para pagamento dos honorários médicos da Dra. Maria Cristina Barbosa de Sousa no valor de R$ 7.660,48 (sete mil seiscentos e sessenta reais e quarenta e oito centavos) pela realização de 74 cirurgias de catarata. O referido cheque foi devidamente compensado em 5 de janeiro de 1998, conforme extrato em anexo.
 - Cheque 924000 no valor de R$ 2.682 (dois mil seiscentos e oitenta e dois reais) , para pagamento dos honorários médicos do Dr. Francisco Wellington Rodrigues no valor de R$ 3.381,65 (três mil trezentos e oitenta e um reais e sessenta e cinco centavos) pela realização de 56 cirurgias de catarata. O referido cheque foi devidamente compensado em 14 de janeiro de 1998, conforme extrato em anexo: (peça 66, p.49) 
 Em 29 de maio de 1998 foi emitido o seguinte cheque:
 - Cheque 000007 no valor total de R$ 11.042,13 (onze mil e quarenta e dois reais e treze centavos) para pagamento dos honorários médicos a seguir mencionados: (peça 66, p.19) 
 Dra. Maria Cristina Barbosa de Sousa, R$ 2.589,75 (dois mil quinhentos e oitenta e nove reais e setenta e cinco centavos) , pela realização de 26 cirurgias de catarata.
 Dr. Francisco Wellington Rodrigues, R$ 2.448,22 (dois mil quatrocentos e quarenta e oito reais e vinte e dois centavos) , pela realização de 25 cirurgias de catarata.
  Dr. Euler Franco Vêncio, R$ 6.004,16 (seis mil e quatro reais e dezesseis centavos) , pela realização de 58 cirurgias de catarata.
  O referido cheque foi compensado no dia 29 de maio de 1998, conforme extrato em anexo.
 Em 04 de junho de 1998, foi emitido o cheque:
 - Cheque 000008 no valor de R$ 8.365,54 (oito mil trezentos e sessenta e cinco reais e cinquenta e quatro centavos) , para pagamento dos honorários médicos da Dra. Maria Cristina Barbosa de Sousa no valor de R$ 11.042,13 (onze mil e quarenta e dois reais e treze centavos) pela realização de 81 cirurgias de catarata. (peça 66, p. 22) 
 O referido cheque foi devidamente compensado em 5 de junho de 1998, conforme extrato em anexo.
41. A Fundação Banco de Olhos de Goiás justificou a diferença entre o valor devido aos profissionais e o valor do cheque em razão da retenção de imposto na fonte.
42. Os responsáveis apresentaram extratos bancários (peças 90, 91 e 92) , recibos e declarações de realização das cirurgias, pelos médicos prestadores dos serviços (peças 87, 88 e 89) . As cópias de cheques já se encontravam nos autos, obtidos em diligência, à peça 66.
43. Acerca dessas declarações e recibos, entende-se que são insuficientes para comprovar a realização das cirurgias. Nesse sentido, transcrevemos excerto do parecer do MP/TCU (peça 98) :
'Além de não conterem informações sobre as datas das cirurgias e os pacientes operados, parte dos pagamentos não foi corroborada pelas informações prestadas pelo Banco do Brasil, haja vista que o cheque 7, no valor de R$ 11.042,13, debitado em 29/5/1998, foi nominal à própria Fundação Banco de Olhos de Goiás (peça 66, p. 19) , e o cheque 823999, no valor de R$ 5.677,46, debitado em 5/1/1998 (peça 66, p. 56) , não foi localizado pela instituição bancária. Ademais, os responsáveis informam que a diferença entre o valor total dos cheques (R$ 27.767,29) e o valor das despesas declaradas na prestação de contas (R$ 33.126,39) , que resulta na quantia de R$ 5.359,10, decorre da retenção de imposto de renda (em 3 dos 6 recibos, cf. peça 87, pp. 2 e 4, e peça 88, p. 3) , porém não foi trazido documento comprobatório do pagamento desse tributo. Nota-se, também, que os percentuais de retenção foram variáveis (e, em alguns casos, nulos) , sem qualquer explicação para o fato'.
44. Portanto, também no tocante a essa irregularidade, as alegações de defesa não podem ser acolhidas.
CONCLUSÃO
45. Considerando que os responsáveis não conseguiram comprovar a regular aplicação dos recursos federais recebidos, propõe-se rejeitar as alegações de defesa apresentadas por Zander Campos da Silva (CPF XXX.323.721-XX) e pela Fundação Banco de Olhos de Goiás (CNPJ 02.600.740/0001-94) .
46. Dessa forma, devem as presentes contas serem julgadas irregulares, sem a aplicação de multa aos responsáveis, em razão da prescrição da pretensão punitiva.
PROPOSTA DE ENCAMINHAMENTO
47. Diante do exposto, submetem-se os autos à consideração superior, propondo:
a) rejeitar as alegações de defesa apresentadas por Zander Campos da Silva (CPF XXX.323.721-XX) e pela Fundação Banco de Olhos de Goiás (CNPJ 02.600.740/0001-94) ;
b) julgar irregulares as contas dos responsáveis Zander Campos da Silva (CPF XXX.323.721-XX) e pela Fundação Banco de Olhos de Goiás (CNPJ 02.600.740/0001-94) , nos termos dos arts. 1º, inciso I, 16, inciso III, alínea 'c', da Lei 8.443/1992, c/c os 19 e 23, inciso III, da mesma Lei, condenando-os, solidariamente, ao pagamento das importâncias a seguir especificadas, atualizadas monetariamente e acrescidas dos juros de mora, calculadas a partir das datas discriminadas até a data da efetiva quitação do débito, fixando-lhes o prazo de 15 (quinze) dias, para que comprovem, perante o Tribunal, o recolhimento das referidas quantias aos cofres do Fundo Nacional de Saúde, nos termos do art. 23, inciso III, alínea 'a', da Lei 8.443/1992, c/c o art. 214, inciso III, alínea 'a', do RI/TCU:
	Data de ocorrência
	Débito (R$) 

	22/12/1997
	11.042,13

	26/5/1998
	11.042,13

	4/6/1998
	11.042,13

c) autorizar, desde logo, a cobrança judicial das dívidas, caso não atendidas as notificações, na forma do disposto no art. 28, inciso II, da Lei 8.443/1992;
d) autorizar também, desde logo, se requerido, com fundamento no art. 26, da Lei 8.443, de 1992, c/c o art. 217, §§ 1º e 2º, do Regimento Interno do TCU, o parcelamento das dívidas em até 36 parcelas, incidindo, sobre cada parcela, corrigida monetariamente, os correspondentes acréscimos legais, fixando-lhes o prazo de 15 (quinze) dias, a contar do recebimento da notificação, para comprovarem, perante o Tribunal, o recolhimento da primeira parcela, e de 30 (trinta) dias, a contar da parcela anterior, para comprovarem o recolhimento das demais parcelas, devendo incidir, sobre cada valor mensal, atualizado monetariamente, os juros de mora devidos, no caso do débito, na forma prevista na legislação em vigor, alertando os responsáveis de que a falta de comprovação do recolhimento de qualquer parcela importará o vencimento antecipado do saldo devedor, nos termos do § 2º do art. 217 do Regimento Interno deste Tribunal;
e) enviar cópia do Acórdão a ser prolatado à Procuradoria da República no Estado de Goiás, nos termos do § 3º do art. 16 da Lei 8.443/1992, c/c o § 7º do art. 209 do Regimento Interno do TCU, para adoção das medidas cabíveis;
f) enviar cópia do Acórdão que vier a ser proferido ao Fundo Nacional de Saúde e aos responsáveis, para ciência;
g) informar à Procuradoria da República no Estado de Goiás, ao Fundo Nacional de Saúde e aos responsáveis que a presente deliberação, acompanhada do Relatório e do Voto que a fundamenta, estará disponível para a consulta no endereço www.tcu.gov.br/acordaos, além de esclarecer que, caso requerido, o TCU poderá fornecer, sem custos, as correspondentes cópias, de forma impressa; e
h) informar à Procuradoria da República no Estado de Goiás que, nos termos do parágrafo único do art. 62 da Resolução TCU 259/2014, os procuradores e membros do Ministério Público credenciados nesta Corte podem acessar os presentes autos de forma eletrônica e automática, ressalvados apenas os casos de eventuais peças classificadas como sigilosas, as quais requerem solicitação formal".
2.	O MP/TCU, representado pelo procurador Júlio Marcelo de Oliveira, manifestou-se de acordo com a proposta da SecexTCE[footnoteRef:2]. [2:  Peça 103.] 
	É o relatório.

não há.

Procurador Júlio Marcelo de Oliveira.

TOMADA DE CONTAS ESPECIAL. CONVÊNIO. NÃO COMPROVAÇÃO DA REGULAR APLICAÇÃO DOS RECURSOS PÚBLICOS. IMPUGNAÇÃO DE DESPESAS. DILIGÊNCIAS. CITAÇÃO. ALEGAÇÕES DE DEFESA. OCORRÊNCIA DA PRESCRIÇÃO RESSARCITÓRIA E PUNITIVA. ARQUIVAMENTO. COMUNICAÇÕES.

TOMADA DE CONTAS ESPECIAL (TCE)

Secretaria de Controle Externo de Tomada de Contas Especial (SecexTCE).

Em exame, tomada de contas especial instaurada pelo Fundo Nacional de Saúde (FNS) em desfavor de Fundação Banco de Olhos de Goiás (Fubog) , o Sr. Zander Campos da Silva, presidente da referida fundação, e o Sr. Sérgio Siqueira de Carvalho, ex-secretário de Saúde do Estado de Rondônia (gestão de 11/10/1996 a 17/3/1998) [footnoteRef:2], em razão da impugnação das despesas realizadas no âmbito do convênio 147/1997-PGE, celebrado entre o estado de Rondônia e a fundação mencionada, com a interveniência da Secretaria de Estado da Saúde de Rondônia (SES/RO) e do Hospital de Base Dr. Ary Pinheiro. [2:  Peça 21, p. 1.] 
2.	O convênio teve por objeto a "realização de Cirurgias de Facectomia para retirada de Cataratas em trezentos e vinte pacientes, portadores de deficiência visual corrigível"[footnoteRef:3], custeado com recursos do Fundo Estadual de Saúde, originários do Fundo Nacional de Saúde, e foram transferidos à convenente em três parcelas iguais de R$ 11.042,13, nas datas de 17/12/1997[footnoteRef:4], 14/5/1998[footnoteRef:5] e 3/6/1998[footnoteRef:6], no valor total de R$ 33.126,40 [3:  Peça 35, p. 1.]  [4:  Pça 41, p. 39. ]  [5:  Peça 43, p. 1.]  [6:  Peça 43, p. 2.] 
3.	A vigência do convênio, assinado em 30/9/1997[footnoteRef:7], foi estabelecida em três meses, sendo fixado prazo de trinta dias para apresentação da prestação de contas[footnoteRef:8]. [7:  Peça 34, p. 4-6.]  [8:  Peça 35, p. 2.] 
4.	No âmbito desta Corte de Contas, a Secretaria de Controle Externo de Tomada de Contas Especial (SecexTCE) elaborou instrução inicial em que propôs o arquivamento do processo, proposta à qual o MP/TCU não anuiu, manifestando-se, preliminarmente, pela adoção das seguintes medidas[footnoteRef:9]: [9:  Peça 55.] 
"a) diligência ao Fundo Nacional de Saúde, para remeter a esta Corte, em meio físico ou digital, cópia integral do processo administrativo 25000.037346/2008-50, que originou a presente tomada de contas especial;
b) diligência ao Banco do Brasil, para remeter a esta Corte os extratos bancários da conta específica do Convênio 147/1997-PGE (agência 1242-4, Goiânia/GO, c/c 10.230-X) , desde setembro/1997 até agosto/1998, e as cópias microfilmadas dos cheques debitados da referida conta e/ou os comprovantes das transferências realizadas;
c) após as respostas às diligências, citação solidária de Zander Campos da Silva e da Fundação Banco de Olhos de Goiás pelo débito discriminado a seguir, decorrente da não comprovação da boa e regular aplicação dos recursos do Convênio 147/1997-PGE e da não comprovação da execução do seu objeto:
	Débito (R$) 
	Data de Referência

	11.042,13
	17/12/1997

	11.042,13
	14/5/1998

	11.042,13
	3/6/1998

5	No despacho de peça 56, endossei a proposta do MP/TCU, no sentido da realização das medidas saneadoras propostas. Em cumprimento às diligências que lhe foram endereçadas, o FNS encaminhou os documentos constantes das peças 59 e 60 e o Banco do Brasil enviou os documentos insertos às peças 65 e 66.
6.	O ex-secretário de saúde de Rondônia, Sérgio Siqueira de Carvalho, não foi citado, uma vez que não se encontrava mais como titular do cargo no momento do repasse da segunda e da terceira parcelas do convênio nem no momento da apresentação da prestação de contas. Assim, o espólio do Sr. Sérgio Siqueira de Carvalho, representado pela inventariante Cláudia Márcia de Figueiredo, deve ser excluído da relação processual.
7.	Em resposta às citações, os responsáveis apresentaram as alegações de defesa (peças 82 e 85 a 92) , as quais foram examinadas pela SecexTCE, que formulou a seguinte proposta de encaminhamento[footnoteRef:10]: [10:  Peça 95.] 
"a) considerar iliquidáveis as presentes contas, ordenando o seu trancamento e o consequente arquivamento do processo, com fulcro nos arts. 20 e 21 da Lei 8.443/1992, c/c o art. 211, caput e § 1°, do RI/TCU;
b) dar ciência da deliberação aos responsáveis e demais interessados".
8.	A despeito de propugnar que as contas sejam consideradas iliquidáveis, a unidade instrutiva não trouxe aos autos qualquer evidenciação da presença dos pressupostos requeridos nos arts. 20 e 21 da Lei 8.443/1992, de modo a fundamentar sua proposta de encaminhamento.
9.	O MP/TCU, em novo parecer, discordou da proposta da unidade instrutiva por entender que não havia fundamentos, como caso fortuito ou força maior, para justificar que as contas dos responsáveis fossem consideradas iliquidáveis, em consonância com o art. 20 da Lei 8.443/1992 e com o art. 211 do RI/TCU[footnoteRef:11]. [11:  Peça 98.] 
10.	No mérito, propõe que o Sr. Zander Campos da Silva e a Fundação Banco de Olhos de Goiás sejam condenados a ressarcir o erário, solidariamente, e que suas contas sejam julgadas irregulares. 
11.	Nem a SecexTCE nem o MP/TCU propuseram a aplicação de multa, em razão da ocorrência de prescrição da pretensão punitiva, segundo o prazo decenal então considerado por este Tribunal.
12.	Tendo em vista a falta de fundamentação adequada a respeito da presença dos pressupostos especificados no artigo 20 da Lei 8.443/1992 para considerar as contas iliquidáveis, bem como a divergência entre os encaminhamentos propostos, determinei a restituição dos autos àquela unidade instrutiva para que complementasse a instrução ou revisse sua proposta de encaminhamento[footnoteRef:12]. [12:  Peça 99.] 
13.	Ao reexaminar os elementos constantes dos autos, a secretaria considerou que as alegações de defesa deveriam ser rejeitadas.
14.	No mérito, propôe que as contas dos responsáveis sejam julgadas irregulares, condenando-os ao recolhimento do débito integral. 
15.	O MP/TCU anuiu integralmente ao último encaminhamento proposto pela SecexTCE.
II
16.	O presente processo foi alcançado pelas disposições da Resolução 344/2022, que regulamenta, no âmbito do Tribunal, a prescrição das pretensões punitiva e ressarcitória.
17.	Na situação em tela, a documentação relativa à execução do convênio 147/1997-PGE, celebrado entre a Secretaria de Estado da Saúde de Rondônia e o Hospital de Base Ary Pinheiro, de um lado, e Fundação Banco de Olhos de Goiás, de outro, foi submetida, inicialmente, ao exame do Tribunal de Contas do Estado de Rondônia (TCE_RO) [footnoteRef:13], em 21/8/1998. [13:  Peça 20.] 
18. 	Em 2003, o TCE-RO decidiu que a competência para fiscalizar a execução do mencionado convênio era deste Tribunal.  O Fundo Nacional de Saúde recebeu a documentação em 11/3/2008 (peça 37, p. 1) 
19.	Nos termos do art. 5º da citada resolução, o prazo prescricional é interrompido "por qualquer ato inequívoco de apuração do fato". No caso em exame, destaca-se a ocorrência dos seguintes atos interruptivos:
	- 19/8/2008 - notificação do Sr. Zander Campos da Silva, pelo FNS[footnoteRef:14]; [14:  Peça 46, p. 6.] 
	- 25/8/2017 - instauração da tomada de contas especial pelo FNS[footnoteRef:15]; [15:  Peça 46, p. 1.] 
	- 1º/6/2020 - citação da Fubog por esta Corte[footnoteRef:16]; [16:  Peças 73 e 74. ] 
	- 1º/6/2020 - citação do Sr. Zander Campos da Silva por esta Corte [footnoteRef:17]. [17:  Peças 75 e 81.] 
20.	Conforme se verifica acima, após a notificação do gestor pelo FNS, a tomada de contas especial foi instaurada 9 anos depois, relativa a irregularidades ocorridas em 1997, há 20 anos, configurando-se a ocorrência da prescrição das pretensões ressarcitória e punitiva, cabendo o arquivamento do presente processo, em consonância com o disposto nos artigos 11 e 12 da Resolução 344/2022.
	Diante do exposto, manifesto-me pela aprovação do acórdão que ora submeto à apreciação deste Colegiado. 
TCU, Sala das Sessões, em 22 de novembro de 2022.
Weder de Oliveira
Relator